【裁判字號】    94,訴,3822
【裁判日期】    951219
【裁判案由】    商標異議
【裁判全文】
臺北高等行政法院判決
                                  94年度訴字第03822號
                              .
原      告  甲○○
訴訟代理人  乙○○
被      告  經濟部智慧財產局
代  表  人  蔡練生（局長）
訴訟代理人  丙○○
參  加  人  盧森堡商樂堤默公司（LATIMO S.A.）
代  表  人  喬吉歐‧雷瓦西歐 .
訴訟代理人  蔡瑞森律師
            陳長文律師
上列當事人間因商標異議事件，原告不服經濟部中華民國94年10
月4 日經訴字第09406136780 號訴願決定，提起行政訴訟，本院
判決如下：
    主  文
原告之訴駁回。
訴訟費用由原告負擔。
    事  實
一、事實概要：原告於民國（下同）91年11月8 日以「Vivienne
    Westwood及飛碟圖」商標，指定使用於當時商標法施行細則
    第49條所定商品及服務分類表第18類之皮夾、皮包、旅行箱
    、化妝袋等商品，向被告申請註冊，經被告審查，准列為審
    定第0000000 號商標（下稱系爭商標，圖樣如附圖1 所示）
    。嗣商標法於92年11月28日修正公佈施行，依現行商標法第
    89條第1 項規定，系爭商標逕予註冊。參加人以該註冊商標
    有違商標法第23條第1 項第12及第14款之規定，檢具註冊第
    0000000 號、第0000000 號、第694479號「VIVIENNE
    WESTWOOD（a device mark ）」等商標（下稱據以異議商標
    ，圖樣如附圖2 所示），對之提起異議。案經被告審查，以
    94年5 月5 日中台異字第930054號商標異議審定書為「第
    0000000 號『Vivienne Westwood 及飛碟圖』商標之註冊應
    予撤銷」之處分。原告不服，提起訴願，遭決定駁回，遂提
    起行政訴訟。本院因認本件撤銷訴訟之結果，參加人之權利
    或法律上利益將受損害，爰依職權裁定命獨立參加被告之訴
    訟。
二、兩造聲明：
    (一)原告聲明（原告未曾到場陳述，據其所提書狀記載）：
      訴願決定及原處分均撤銷。
    (二)被告聲明：
      如主文所示。
三、兩造之爭點：
    1.本件參加人對系爭商標提起異議，是否已逾法定期間？
    2.系爭商標是否有違商標法第23條第1 項第12款規定，而有
      不得註冊之情形？
    (一)原告主張（原告未曾到場陳述，據其所提書狀記載）：
      本案之爭點：(1)參加人之商標是否為著名商標？(2)據以異
      議商標與系爭商標有無致公眾混淆誤認之虞？(3)被告在相
      關程序中是否有瑕疵或違法？茲就前述爭點，分述如下：
      1.參加人之商標是否為著名商標？
        (1)被告在對原告提出系爭商標註冊申請案，進行審核當
          時，參加人據以異議之商標「Vivienne Westwood 」
          並非著名商標，否則豈有連主管審查商標註冊之被告
          專責人員，亦不知「Vivienne Westwood 」為參加人
          之商標，而對系爭商標予以核准審定，並為註冊公告
          ，發給原告系爭商標註冊證之理？被告對提出申請在
          前之原告系爭商標核准審定，註冊公告後，卻又謂系
          爭商標，因相同或近似於參加人之「Vivienne
          Westwood」商標，撤銷系爭商標之註冊，顯然立論矛
          盾，而其公平性尤難令人無疑。
        (2)據以異議之「Vivienne Westwood 」商標，於系爭商
          標申請註冊時尚非著名商標，卻於不到短短之2 、3
          年期間，一躍而成為著名商標，被告則完全未予論述
          ，其草率擅斷之情，不言可喻。
        (3)又查，商標是否著名，依據被告「著名商標或標章認
          定要點」第5 點之規定，即「著名商標或標章之認定
          ，應就個案情況考量下列足資認定為著名之因素：
          相關事業或消費者知悉或認識商標或標章之程度。
          商標或標章使用期間、範圍及地域。
          商標或標章推廣之期間、範圍及地域。所謂商標或
            標章之推廣，包括商品或服務使用商標或標章之廣
            告或宣傳，以及在商展或展覽會之展示。
          商標或標章註冊、申請註冊之期間、範圍及地域。
            但須達足以反映其使用或被認識之程度。
          商標或標章成功執行其權利之紀錄，特別指曾經行
            政或司法機關認定為著名之情形。
          商標或標章之價值。
          其他足以認定著名商標或標章之因素。」
          然查：被告於（94）智商0207字第09480293910 號商
          標異議審定書中認定：「每年於我國之進口銷售總額
          不及2000萬元‧‧‧是否已達廣泛著名程度則不無疑
          義」，依照此一標準，參加人商標之商品，每年於我
          國之進口銷售總額遠遠不及2000萬元，且進口時間並
          不久，實無成立著名商標之餘地。據以異議之商標，
          於系爭商標提出註冊申請之前，並無任何廣告，此觀
          參加人迄今無法提出任何該商標廣告支出之證明即明
          ，因此，該商標絕無可能成為著名商標。
        (4)參照92年判字第839 號裁判：「按商標權利之有無及
          其範圍與內容必須依商標法之規定為之，商標法為國
          內法，應以維護本國之市場秩序為其主要功能，若要
          保護外國使用之商標，必須外國之商標與本國之利益
          有關，方有其正當性。否則存在於國際社會中著名商
          標不知凡幾，且其著名度亦有一定之地域範圍，如有
          些世界知名；有些僅在一洲知名，甚至只在其國內知
          名或某一地區知名。我國商標法所要保護者當然僅限
          於我國國內之公共利益，國外之著名商標必須在我國
          已達到著名之程度，對我國公共利益造成影響，商標
          法才有保護該外國著名商標之必要性。是以司法院釋
          字第104 號解釋就舊『商標法第2 條第8 款所稱世所
          共知，係指中華民國境內，一般所共知者而言』，解
          釋理由書即謂商標之保護採『屬地主義』。」依此，
          被告僅以系爭商標於歐美暢銷多年，即認定其已達國
          內著名之程度，而未究其是否於國內確如參加人主張
          之眾所週知，以如此之論證指稱系爭商標為國內之著
          名商標，並欲證明消費者會產生同一來源之混淆聯想
          ，實屬謬誤，顯不足採。
        (5)退萬步言，原告亦同意對於著名商標，因其長期累積
          之經濟價值及獨一之識別性，應給予完整之保護，然
          「Vivienne Westwood 」商標實際使用之時點，顯較
          原告申請註冊系爭商標之日期晚；甚者，參加人真正
          於國內實際使用之商標權人亦非據爭商標之商標權人
          ，則對於原告早已立下根基之營業主體及投入之心血
          ，依鈞院89年訴字第1196號判決明文所載：「碰到已
          往已在該領域註冊在先而立下根基之營業主體，此時
          二方之利益應如何調整，本院以為在此情況下，著名
          商標之排他性權利當然應該讓步，總不能為了著名標
          章之經濟價值去犧牲早已立基該商品領域（即已取得
          商標專用權）企業主體之既有權益。」被告對原告既
          有權益不予保護，反逕以「Vivienne Westwood 」商
          標為著名商標應給予較大之保護為由，而認定系爭商
          標應撤銷，自有悖行政一體及國際立法之趨勢。
        (6)依最高行政法院92年度判字第562 號及92年度判字第
          839 號判決見解意旨，我國雖與歐美各國經貿旅遊往
          來頻繁，但與全部人口相比，仍屬少數，縱使據以異
          議商標「Vivienne Westwood 」於歐美地區享有極高
          知名度，亦非於外國僅作短暫停留之旅客所能知悉，
          「Vivienne Westwood 」商標自無由僅因我國與歐美
          經貿旅遊頻繁而成為我國著名商標。
        (7)保護未註冊之外國商標，係以該商標商品得在國內販
          售或使用為前提，否則無關公益：按商標權具有屬地
          性，在一國註冊取得之商標權，僅在該國領域內享有
          專用權並無域外效力，是各國僅對其所授與之權利予
          以保護，凡在外國取得之商標權，如欲在我國受保護
          ，仍應依我國法向我國商標專責機關申請註冊，我國
          商標法雖對於外國著名商標部分例外予以保護，然其
          目的並非在於保護未於我國註冊及使用之外國商標，
          而是在於維護我國市場交易秩序及公共利益，此由最
          高行政法院前揭92年度判字第562 號判決：「商標法
          為國內法，應以維護本國之市場秩序為其主要功能，
          若要保護外國使用之商標，必須外國之商標與本國之
          利益有關，方有其正當性。我國商標法所要保護者，
          當然僅限於我國國內之公共利益，國外之著名商標必
          須在我國已達到著名之程度，對我國公共利益造成影
          響，商標法才有保護外國著名商標之必要性。」即知
          。基上，由於商標權之保護採屬地主義，未於我國註
          冊之外國商標，縱為著名商標，仍需以外國商標之使
          用關係我國公共利益為前提，始有以商標法保護之必
          要。
      2.據以異議商標與系爭商標有無致公眾混淆誤認之虞？
        (1)按所謂「有致公眾混淆誤認之虞」，係指商標圖樣有
          使一般消費者對其營業服務之性質、來源或提供者發
          生混淆誤認之虞而言。而有無使公眾產生混淆誤認之
          虞，應就商標或標章識別性之程度、是否具有創意、
          所指定使用商品或服務相關及類似程度、購買人之注
          意力等相關因素判斷之。
        (2)據以異議商標「Vivienne Westwood 」因相似於原告
          已合法註冊之商標，其商品根本不得在國內販售或使
          用，遑論有致混淆誤認：據以異議商標「Vivienne
          Westwood」與原告商標「Vivienne Westwood 及飛碟
          圖」近似，故不得於我國使用據爭商標或販售該商標
          商品，否則即屬侵害原告合法註冊商標權之犯罪行為
          。準此，原告申請商標之註冊，並不會導致消費者產
          生混淆誤認之結果而有損於國內市場秩序或公共利益
          。
        (3)依照最高行政法院93年度判字第1109號所示「‧‧‧
          謂著名商標，乃一相對性之概念，並非其著名性可以
          涵蓋一切之商品與服務，前揭審定案件中，只是針對
          指定使用在鞋用亮光劑、鞋膏、皮鞋亮光蠟、牙粉、
          牙膏、漱口水、潔齒劑、香料等商品之特定商標進行
          比較，並考慮該商標指定使用之產品與上訴人據以異
          議商標指定使用之產品‧‧‧」。可見著名商標並非
          皆可涵蓋一切之商品與服務，所有商品因此即不得申
          請註冊，仍須判斷有無致公眾混淆誤認之虞，始可排
          除註冊申請。參加人所提出之使用證據大部份在民國
          年91至92年間，實難以證明其於民國91年11月8 日系
          爭商標「Vivienne Westwood 及飛碟圖」申請註冊時
          即為著名商標，且兩者所指定之商品及服務亦非類似
          ，從而亦無一般消費者對其產製主體或商品來源產生
          混淆誤信而予購買之虞。
        (4)最高行政法院89年判字第813 號表示「商標有無致公
          眾對其產銷主體發生混淆誤信之虞，除考慮其商標近
          似程度外，尚須就其商標使用之事實及時間、購買人
          對商品種類、價格及其性質之注意程序、商品銷售網
          路或販售陳列之處所等因素綜合判斷之。」參加人所
          提之使用證據中，均無在我國使用該商標於美容霜、
          香皂、指甲油‧‧‧等商品之事實，客觀上仍難謂為
          我國相關事業或消費者普遍認知。被告僅以靜態之書
          面資料在無實際銷售資料之情況下，即認定其為著名
          商標，實未免有草率之嫌。再者，參加人係以
          Vivienne Westwood 商標指定使用於第三類美容霜、
          香皂、指甲油‧‧‧等商品，原告第18類之皮夾、皮
          包‧‧‧等商品有極大的差異，實不致有引起混同誤
          認之虞。
      3.被告在相關程序中是否有瑕疵或違法？茲分述如下：
        (1)本案原告之商標指定使用於皮夾、皮包‧‧‧等商品
          ，於91年11月8 日向被告提出商標申請，經該被告於
          92年9 月23日核發核准審定書，並公告於92年10月16
          日之商標公報。該商標至93年1 月16日止，即公告期
          滿；而參加人則遲至93年1 月20日方提起異議，實已
          逾越修正前商標法第41條所定3 個月之法定期間，被
          告理應駁回之。
        (2)被告當然辯稱：「商標之註冊違反第23條第1 項或第
          59條第4 項規定之情形者，任何人得自商標註冊公告
          之日起3 個月內，向商標專責機關提出異議。」為新
          商標法第第40條第1 項所明定。系爭商標註冊公告於
          92年12月1 日，參加人於93年1 月20日提起異議，並
          未逾越新商標法第40條第1 項之法定期間，故受理異
          議並無違法。
        (3)依舊法商標權之取得，為申請案經核准審定並予以公
          告後，經過3 個月異議期間，無人異議或異議不成立
          確定，方准予註冊，惟經統計，經核准審定之申請案
          ，約僅不到百分之3 被異議，且僅約百分之1 被撤銷
          原核准審定，絕大多數之申請案均可獲准註冊，為使
          申請人即早取得商標權，縮短申請商標註冊之時間，
          爰改為申請案經核准審定。由此可知，新法採行註冊
          後異議制度，旨在縮短申請商標註冊之時間，其立法
          精神乃在保護商標權人之權益。「本法中華民國92年
          4 月29日修正施行前，已核准審定之註冊申請案，於
          本法修正施行時未經撤銷原審定者，依修正後之規定
          ，逕予註冊」為92年11月28日修正公布施行之商標法
          第89條前段所明定。然被告並未依法將原告商標逕予
          註冊，反而分兩階段，先審定公告於92年10月16日之
          商標公報，再註冊公告於92年12月1 日，進而造成參
          加人得於93年1月20日提起異議之狀況。
        (4)被告可能辯稱：「系爭商標審定公告於92年10月16日
          ，新法於92年11月28日施行後，依法逕予註冊公告於
          92年12月1 日之商標公報，並無違誤。」按異議制度
          與評定制度不同之處，在於異議為任何人均可提出，
          其審定由審查人員一人為之；評定則須利害關係人始
          得申請，其評決由評定委員三人為之。可見評定制度
          對商標權人較為有利，然而被告分兩階段，先審定公
          告，再註冊公告之情況，已變相拉長異議之法定期間
          ，進而造成參加人得於93年1 月20日提起異議之狀況
          ，對原告至為不利。今原告商標之申請程序跨越新舊
          法交替之期間，卻因被告行政行為之不當及其對新法
          之錯誤解釋，而處於不利益之狀態，反而延後取得商
          標權，實已違反前述法律之立法精神。之；評定則須
          利害關係人始得申請，其評決由評定委員三人為之。
          可見評定制度對商標權人較為有利，然而被告分兩階
          段，先審定公告，再註冊公告之情況，已變相拉長異
          議之法定期間，進而造成參加人得於93年1 月20日提
          起異議之狀況，對原告至為不利。今原告商標之申請
          程序跨越新舊法交替之期間，卻因被告行政行為之不
          當及其對新法之錯誤解釋，而處於不利益之狀態，反
          而延後取得商標權，實已違反前述法律之立法精神。
        (5)無可諱言，新舊法交替之時，法律之適用，往往造成
          主管機關之莫大困擾。然新法於92年4 月29日即修正
          通過，至92年11月28日施行，中間有長達7 個月的時
          間，足夠被告覓得解決問題之良方。再者，依法理言
          之，審定公告為舊法之制度，一經公告，其3 個月的
          法定期間即開始計算，應不因新法之施行而中斷。系
          爭商標審定公告於92年10月16日之商標公報，至93年
          1 月16日止，即公告期滿；而參加人則遲至93年1 月
          20日方提起異議，實已逾越3 個月之法定期間，故被
          告理應駁回之。
      4.綜上事實及理由，系爭商標之審定及訴願決定，實有違
        反商標法及訴願法之規定，為此敬請鈞院鑒核，撤銷原
        處分及訴願決定，以維法紀。
    (二)被告主張：
      1.商標法第23條第1 項第12款規定，商標「相同或近似於
        他人著名商標或標章，有致相關公眾混淆誤認之虞，或
        有減損著名商標或標章之識別性或信譽之虞者」，不得
        註冊。所謂「有致相關公眾混淆誤認之虞者」，係指商
        標或標章所表彰之商品或服務與著名商標權人間產生聯
        想，而使相關公眾對其所表彰之商品來源或產製主體發
        生混淆誤認之虞者而言。所謂「有減損著名商標或標章
        之識別性或信譽之虞」者，係指商標以不公平方式或不
        正利用著名商標或標章之識別性，而有致減損著名商標
        或標章之價值，或因利用著名商標或標章之信譽而有搭
        便車不勞而獲之情形者而言。而判斷是否有混淆誤認之
        虞，被告公告之「混淆誤認之虞」審查基準，列有各項
        相關參考因素。其中商標近似及商標是否著名二項要素
        ，依前揭法條規定為必須具備之要件，其他參酌要素則
        視個案中是否存在而為斟酌。
      2.查本件系爭商標圖樣之「Vivienne Westwood 」，與據
        以異議商標圖樣之外文「VIVIENNE WESTWOD」相同，又
        系爭商標圖樣之圖形，與據以異議商標圖樣之圖形相較
        ，兩者皆係為綜合球體、十字架、土星環之設計圖形，
        其構圖意匠，予人之印象幾近相同，以具有普通知識經
        驗之消費者，購買時施以普通之注意，可能會有所混淆
        而誤認二者來自同一來源或雖不相同但有關聯之來源，
        應屬構成近似之商標，且其近似程度極高。再查本件據
        以異議商標係參加人所有，用以表彰其服飾、皮包商品
        ，該商標係以設計師「Vivienne Westwood 」女士之姓
        名命名，「Vivienne Westwood 」女士被稱為「龐克教
        母」，其設計之服飾深受消費者喜愛，而據以異議商標
        除已於美國、英國獲准註冊外，於我國亦取得註冊第
        0000000 、0000000 號等多件商標權，其商品行銷我國
        已有多年，百貨公司亦設有專櫃促銷，堪認其所表彰之
        商譽，於系爭商標申請註冊前，已為相關消費者所熟知
        ，而達著名之程度，凡此有參加人檢送之小雅百貨廣告
        、網路搜尋相關報導、銷售發票、各國註冊資料等證據
        資料影本附卷可稽。
      3.按以系爭商標與據以異議商標兩者既構成近似，且其近
        似之程度極高，及據以異議商標已為相關消費者所熟知
        ，達著名之程度，已具備前揭法條規定判斷是否有混淆
        誤認之虞之必須要件，再綜合系爭商標所指定使用之商
        品，據參加人所檢附之百貨公司廣告，據以異議商標亦
        有使用，消費者同時接觸之機會極大，與原告並未檢送
        系爭商標之相關使用情形以供參酌，消費者應僅熟悉據
        以異議商標，及據以異議商標圖樣之外文「VIVIENNE
        WESTWOD 」，於我國並無其他廠商以之作為商標獲准註
        冊（此有被告商標案件圖樣名稱資料列印附卷可稽），
        其圖樣上綜合球體、十字架、土星環之設計圖形，造型
        獨特，為一識別性強之創意性商標，予商品消費者印象
        越深，他人稍有攀附，即可能引起購買人產生混淆誤認
        等其他相關因素彼此關聯性高等情形判斷，原告於參加
        人商標在市場上已具相當信譽之後，始以系爭商標圖樣
        申請註冊，基於據以異議商標予消費者印象應極易與參
        加人產生聯想，造成所申請註冊之商品係由參加人所參
        與、授權或贊助之印象，而使相關公眾對其所表彰之商
        品來源或產製主體發生混淆誤認之虞，系爭商標之申請
        註冊，應有前揭法條規定之適用。
      4.至原告另所辯稱本案參加人提出異議程序有瑕疵一節，
        按依商標法第40條第1 項之規定，商標之註冊違反第23
        條第1 項之情形者，任何人得自商標註冊公告之日起3
        個月內，向商標專責機關提出異議，查本件系爭商標係
        於92年12月1 日註冊公告，是參加人於93年1 月20日提
        出異議，尚在前揭法條規定異議期間，本案提出異議並
        無所稱程序有瑕疵之情形。
      5.綜上論述，被告原處分洵無違誤，敬請駁回原告之訴。
    (三)參加人主張：
      1.參加人提起本件商標異議案並未逾越商標法所定之法定
        期間，故異議程序合法。
        (1)按「於92年11月28日以前公告期滿無人異議或異議不
          成立之商標，於92年12月1 日補行註冊公告者，應不
          得再行提出異議。惟92年11月28日時尚未公告期滿之
          商標，將於92年12月1 日逕行註冊公告，因係依新法
          規定取得註冊，仍應適用新法第40條規定。舉例而言
          ，8 月16日前審定公告之商標，於11月15日公告期滿
          無人異議或異議不成立確定者，自92年11月16日起取
          得商標專用權，其法定異議期間已過，縱於12月1 日
          補行註冊公告，亦無適用新法異議之餘地，惟於9 月
          1 日之後審定公告，於新法施行時尚未公告期滿之商
          標，依第89條規定逕行註冊公告，仍得依新法第40條
          自12月1 日註冊公告之日起3 個月內對之提出異議。
          」乃被告於新法施行後，為了避免大眾對商標新舊法
          交替時期法條適用產生疑義所編印之商標Q&A 所明列
          。又為了宣導商標新法之實施，被告亦同時將前述商
          標Q&A 事項刊登於被告網站，相關法律資訊網站及相
          關傳媒上。故參加人於西元2004年1 月20日提起本件
          商標異議案並未逾越法定期間，本異議程序合法。
        (2)縱退萬步言，被告於其上述商標Q&A 所明列之可提起
          異議期間計算有瑕疵或違法而長於法定期間，但依行
          政程序法第98條規定「處分機關告知之救濟期間較法
          定期間為長者，處分機關雖已通知更正，如相對人或
          利害關係人信賴原告知之救濟期間，致無法於法定期
          間內提起救濟，而於原告知之期間內為之者，視為法
          定期間內所為」。本案參加人因信賴被告對外公告宣
          導之商標Q&A內所列之異議期間而於西元2004年1月20
          日提出本件異議案，應視為在法定期間內所為，敬請
          鈞院鑒核。
      2.參加人之據以異議「VIVIENNE WESTWOOD and Design」
        註冊商標在系爭商標申請日（西元2002年11月8 日）前
        已成為著名商標，國內一般社會大眾已知悉據以異議商
        標。
        (1)按「商標或標章不以商標或標章所有人自行使用者為
          限，其關係企業或第三人所為商標或標章之使用資料
          ，得併入本要點5 各項因素考量」為93年4 月28日經
          濟部授智字第0932003036-0號令修正發布，93年5 月
          1 日施行之「著名商標或標章認定要點」第8 點所明
          定，合先敘明。
        (2)參加人欲陳明所提出之使用證據中顯示之英商「
          VIVIENNE WESTWOOD LIMITED 」公司及義大利商「
          VIVIENNE WESTWOOD S.r.l.」公司已與本案參加人公
          司（LATIMO S.A. ）簽訂使用包括據以異議商標等
          Vivienne Westwood 系列商標於Vivienne Westwood
          產品設計、生產、行銷及銷售之專屬再授權。又義大
          利商「SOLE LUNA RAY S.r.l.」為前述義大利商「
          VIVIENNE WESTWOOD S.r.l.」之被授權人，有權使用
          據以異議商標於被授權產品上。茲檢呈參加人公司（
          LATIMO S.A. ）、英商VIVIENNE WESTWOOD LIMITED
          公司及義大利商VIVIENNE WESTWOOD S.r.l.公司共同
          簽署之聲明書原本乙份附譯文，及義大利商VIVIENNE
          WESTWOOD S.r.l. 與義大利商SOLE LUNA RAY S.r.l.
          簽署之授權合約影本乙份附英文、中文譯文，供鈞院
          審辦參考。由此可證參加人前所提出證據中之前揭公
          司為參加人之關係企業及被授權人，故該等公司之使
          用證據得併入「著名商標或標章認定要點」第5 點之
          考量因素，無庸置疑。
        (3)在台灣，自西元1994年（民國83年）至今參加人僅透
          過永三企業股份有限公司（YUN SAN CORPORATION ）
          專屬進口經銷VIVIENNE WESTWOOD 系列商標產品，茲
          檢附參加人之被授權人英商VIVIENNE WESTWOOD
          LIMITED 與永三企業股份有限公司（YUN SAN
          CORPORATION ）簽署之專屬經銷契約影本及節譯文，
          及設計師VIVIENNE WESTWOOD 品牌大事記年表影本。
          永三企業為了在台灣促銷據以異議商標產品，在國內
          小雅、中興百貨及新光三越百貨等設專櫃販售，並於
          小雅雜誌刊登廣告，參加人於異議申請書中已提呈民
          國89年至93年之發票，與民國86、87及89年小雅型錄
          廣告證明據以異議商標在台灣早於系爭商標申請註冊
          日（民國91年11月8 日）前即有使用之事實；故參加
          人據以異議商標業為台灣消費者所知悉而為一著名商
          標，彰彰明甚。
      3.系爭商標與據以異議商標無論在外觀設計、構圖意匠上
        極為近似，商品相同，系爭商標易使一般消費者誤為來
        自同一產製主體或有授權使用關係，為近似商標，當無
        疑義。
        (1)茲就據以異議著名「Vivienne Westwood and Design
          」商標與系爭商標「Vivienne Westwood 及飛碟圖」
          比較如下：
          兩商標英文部分同為「Vivienne Westwood 」，僅字
          型有些許不同，一行或兩行排列不同之些微差異，因
          「Vivienne Westwood 」為參加人公司知名設計師英
          籍Vivienne Westwood 女士之姓名，原告為一非英語
          系台灣公民如何能設計出一完全相同之外文商標，顯
          然原告之系爭商標係抄襲參加人據以異議之國際知名
          商標。又系爭商標之「飛碟圖」設計竟與參加人據以
          異議商標之圖形幾乎一模一樣，此更可證明原告不思
          自創抄襲參加人著名據以異議商標之企圖。
        (2)按商標法第23條第1 項第12款規定「相同或近似於他
          人著名商標或標章，有致相關公眾混淆誤認之虞，或
          有減損著名商標或標章之識別性或信譽之虞者，不得
          註冊」，該條款構成要件並未包含「同一或類似商品
          或服務」。又同法第23條第1 項第14款規定之「商標
          圖樣相同或近似於他人先使用於同一或類似商品或服
          務之商標，而申請人因與他人間具有契約、地緣、業
          務往來或其他關係，知悉他人商標存在者，不得註冊
          」，該法條中之「他人先使用於同一或類似商品或服
          務之商標」係指商標有在全球先使用於同一或類似商
          品或服務之事實，不限在台灣是否註冊。查參加人之
          據以異議商標已達著名程度已如前述，參加人雖在台
          灣尚未取得「皮夾、皮包」類商品之商標註冊，但在
          全球早於系爭商標申請日前即有將據以異議商標使用
          在皮包、皮夾等各式皮件上。故依一般社會通念及市
          場交易情形，極易致消費者誤認其為來自相同產製者
          而致誤認誤購。
      4.綜上所述，系爭商標之註冊因相同於參加人之著名據以
        異議商標，且參加人之據以異議商標在全球有早於原告
        先使用於同一或類似商品上，必然導致消費者對提供之
        主體產生混淆而誤認，顯有商標法第23條第1 項第12款
        及第14款之適用，理應不准註冊。故被告之處分及經濟
        部之訴願決定合法無違誤，為此狀請鈞院鑒核，判決如
        訴之聲明，以彰法治，而維參加人及相關大眾之權益。
    理  由
甲、程序方面
    本件原告經受合法通知，未於言詞辯論期日到場，核無行政
    訴訟法第218 條準用民事訴訟法第386 條各款所列情形，爰
    依被告之聲請由其一造辯論而為判決。
乙、實體方面
一、按商標「相同或近似於他人著名商標或標章，有致相關公眾
    混淆誤認之虞，或有減損著名商標或標章之識別性或信譽之
    虞者」不得註冊，為商標法第23條第1 項第12款所明定。而
    所謂著名之商標或標章，係指有客觀證據足以認定該商標或
    標章已廣為相關事業或消費者所普遍認知者。
二、本件原告於91年11月8 日以「Vivienne Westwood 及飛碟圖
    」商標（圖樣如附圖1 所示），指定使用於當時商標法施行
    細則第49條所定商品及服務分類表第18類之皮夾、皮包、旅
    行箱、化妝袋等商品，向被告申請註冊，經被告審查，准列
    為審定第0000000 號商標；嗣商標法於92年11月28日修正公
    佈施行，依現行商標法第89條第1 項規定，系爭商標逕予註
    冊。參加人以該註冊商標有違商標法第23條第1 項第12及第
    14 款 之規定，檢具註冊第0000000 號、第0000000 號、第
    694479 號 「VIVIENNE WESTWOOD （a device mark ）」等
    商標（圖樣如附圖2 所示），對之提起異議。案經被告審查
    ，認系爭商標圖樣上之外文「Vivienne Westwood 」及圖形
    ，與據以異議等商標圖樣上之外文相同，圖形近似，而據以
    異議商標係以設計師「Vivienne Westwood 」女士之姓名命
    名，其所設計之服飾、皮件、珠寶等商品，業經參加人之長
    期行銷我國，應已廣為相關業者或消費者所普遍認知而為著
    名之商標，故系爭商標圖樣有致一般消費者對其來源或產製
    主體產生混淆誤認之虞，乃為系爭商標之註冊應予撤銷之處
    分。原告不服，依序提起訴願及行政訴訟；兩造及參加人之
    主張，各如事實欄所載，其爭點厥為本件參加人對系爭商標
    提起異議，是否已逾法定期間？又系爭商標是否有違商標法
    第23條第1 項第12款規定，而有不得註冊之情形？
三、本院判斷如下：
    (一)按依現行商標法第40條第1 項之規定，商標之註冊違反第
      23條第1 項之情形者，任何人得自商標註冊公告之日起3
      個月內，向商標專責機關提出異議。查系爭商標雖曾於92
      年10月16日「審定公告」，惟至92年11月28日新商標法施
      行日前，尚未逾3 個月，其於92年12月1 日依新法逕行註
      冊公告，因係依新法規定取得註冊，仍應適用新法第40條
      規定，自商標「註冊公告」之日起3 個月內提出異議。原
      告訴稱應自系爭商標「審定公告」之日起3 個月內提出異
      議，尚有誤會。本件系爭商標既係於92年12月1 日註冊公
      告，則參加人於93年1 月20日提出異議，尚在前揭商標法
      第40條規定異議期間內，原告訴稱已逾逾法定期間云云，
      即非可採。
    (二)系爭商標圖樣與據以異議商標圖樣比較，二者均有相同之
      外文「Vivienne Westwood 」，且均以土星環球體上置類
      似十字架為構圖主體，整體外觀極相彷彿，予人之印象幾
      近相同，以具有普通知識經驗之消費者，購買時施以普通
      之注意，可能會有所混淆而誤認二者來自同一來源或雖不
      相同但有關聯之來源，應屬構成近似之商標，且其近似程
      度極高。又據以異議商標係以設計師「Vivienne
      Westwood」女士之姓名命名，並指定使用於其所設計之服
      飾、皮件、珠寶等商品，除於美國、英國獲准註冊外，於
      我國亦早自民國83年起陸續取得註冊第0000000 號、第
      0000000號、第694479號等多件商標權，且自民國83年起
      ，授權永三企業股份有限公司（YUN SANCORPORATION ）
      專屬進口台灣經銷VIVIENNEWESTWOOD系列商標產品，在我
      國小雅、中興百貨及新光三越百貨等設專櫃販售，並於小
      雅雜誌刊登廣告行銷，使用系爭商標已有多年，凡此有參
      加人於異議階段檢送之各國註冊證、網路相關報導、小雅
      百貨廣告、西元2000年間進口我國之銷售發票等證據資料
      附原處分卷，及於訴訟階段檢送之參加人公司、英商
      VIVIENNE WESTWOOD LIMITED公司、義大利商VIVIENNE
      WESTWOOD S.r.l.公司共同簽署之聲明書原本，及英商
      VIVIENNE WESTWOOD   LIMITED 公司與永三企業股份有限
      公司簽署之專屬經銷契約影本附於本院卷可稽，是該據以
      異議商標於系爭商標91年11月8 日申請註冊前，應已廣為
      相關業者或消費者所普遍認知而為著名之商標；反觀原告
      所提出之使用證據，多數並無使用日期之記載，自不足證
      明該系爭商標為相關消費者較為熟悉者。本件衡酌據以異
      議商標圖樣上之土星環球體設計圖乃參加人所獨創，具有
      高度識別性，原告以幾近相同之外文及圖形為系爭商標圖
      樣申請註冊，並指定使用於性質相關聯之皮包、皮夾等商
      品，一般消費者極有可能誤認二者來自相同或雖不相同但
      有關聯之來源，或誤認二商標之使用人間存在關係企業或
      授權關係而產生混淆誤認之情事，是系爭商標之申請註冊
      ，應有商標法第23條第1 項第12款規定之適用。原告主張
      據以異議商標非屬著著名商標，系爭商標與之無致相關公
      眾混淆誤認之虞云云，並非可採。
四、綜上所述，系爭商標有違商標法第23條第1 項第12款規定而
    不得註冊；原告所訴，核不足採。從而，被告所為系爭商標
    之註冊應予撤銷之處分，洵無違誤，訴願決定予以維持，亦
    無不合。原告仍執前詞請求撤銷訴願決定及原處分，為無理
    由，應予駁回。
丙、據上論結，本件原告之訴為無理由，依行政訴訟法第98條第
    3 項前段、第218 條、民事訴訟法第385 條第1 項前段，判
    決如主文。
中    華    民    國    95    年    12    月   19     日
                        第七庭審判長法  官  李得灶
                                    法  官  黃秋鴻
                                    法  官  林玫君
上為正本係照原本作成。
如不服本判決，應於送達後20日內，向本院提出上訴狀並表明上
訴理由，如於本判決宣示後送達前提起上訴者，應於判決送達後
20日內補提上訴理由書（須按他造人數附繕本）。
中    華    民    國    95    年    12    月   19     日
                                    書記官  蔡逸萱


司法院資訊處製作；財團法人民間司法改革基金會備份。
